【裁判字號】    99,交聲,2778
【裁判日期】    990714
【裁判案由】    聲明異議
【裁判全文】
臺灣臺中地方法院交通事件裁定        99年度交聲字第2778號
原處分機關  交通部公路總局臺中區監理所
異  議  人
即受處分人  甲○○
上列異議人即受處分人因違反道路交通管理處罰條例案件，對於
交通部公路總局臺中區監理所於民國99年6月29日所為之處分（
中監違字第裁60-GE0000000號裁決書），聲明異議，本院裁定如
下：
    主    文
原處分關於罰鍰新臺幣肆萬玖仟伍佰元部分撤銷。
前項撤銷部分，甲○○不罰。
    理    由
一、原處分意旨係以：異議人甲○○駕駛車牌號碼6L-8988 號自
    用小客車，於民國98年2月2日23時36分許，行經臺中市○○
    ○路與公正路口處，因「酒後駕車，經呼氣測試酒精濃度值
    為每公升1.05毫克」之事實，為臺中市警察局第一分局依違
    反道路交通管理處罰條例第35條第1項第1款舉發。本案緩起
    訴已期滿確定，本所遂於99年6月29日依照違規事實以中監
    違字第裁60-GE0000000號裁決書裁處異議人罰鍰新臺幣（下
    同）49,500元，並吊扣駕駛執照12個月（查本案已執行吊扣
    駕駛執照12個月），施以道安講習。按刑事訴訟法所規定之
    緩起訴處分，乃附條件之不起訴處分，本質上為不起訴處分
    之一種，此觀該法第256條之規定自明，至檢察官為緩起訴
    處分時，依刑事訴訟法第253條之2第1項規定，徵得被告之
    同意，對被告所為之指示及課予之負擔，乃屬一種特殊之處
    遇措施，並非刑罰。故刑事案件經檢察官為緩起訴處分確定
    後，應視同不起訴處分，且異議人確定免於受刑事訴追，本
    所自得依行政罰法第26條第2項規定，就違反行政法上義務
    予以裁罰。
二、聲明異議意旨略以：依據行政罰法第26條規定，一行為同時
    觸犯刑事法律及違反行政法上義務規定者，依刑事法律處罰
    之。本人業經臺灣臺中地方法院檢察署檢察官為緩起訴處分
    ，並已繳納70,000元在案，而臺中區監理所另要向本人處罰
    行政罰鍰49,500元，並執行吊扣駕照，實無再一事二罰處行
    政罰之必要，請求撤銷行政罰鍰49,500元，以維持公平正義
    原則等語（吊扣駕駛執照1年及施以道安講習部分未據異議
    ）。
三、本院認：
（一）按汽車駕駛人飲用酒類或其他類似物後其吐氣所含酒精濃
      度超過每公升0.25毫克或血液中酒精濃度超過百分之0.05
      以上者，不得駕車，道路交通安全規則第114條第2款定有
      明文。又汽車駕駛人，駕駛汽車經測試檢定有酒精濃度超
      過規定標準者，處15,000元以上60,000元以下罰鍰，並當
      場移置保管其車輛及吊扣其駕駛執照1年，因而肇事致人
      受傷者，並吊扣其駕駛執照2年；汽車駕駛人經依第1項規
      定吊扣駕駛執照，並於吊扣期間再有第1項情形者，處60,
      000元之罰鍰，並當場移置保管該汽車及吊銷其駕駛執照
      ；如肇事致人重傷或死亡者，吊銷其駕駛執照，並不得再
      考領，道路交通管理處罰條例第35條第1項第1款、第3項
      分別定有明文。
（二）又94年2月5日公布，95年2月5日施行之行政罰法第1 條規
      定「違反行政法上義務而受罰鍰、沒入或其他種類行政罰
      之處罰時，適用本法。但其他法律有特別規定者，從其規
      定」，足認行政罰法係屬行政罰之基本法，而道路交通管
      理處罰條例本質上係屬行政罰，此由該條例中就交通違規
      行為所定法律效果包括罰鍰、吊扣證照裁罰等行政罰觀之
      甚明（參照行政罰法第1條、第2條將罰鍰、吊扣證照處分
      均定為行政罰），是違反道路交通管理處罰條例之裁罰事
      件，自有行政罰法之適用。
（三）再按行政罰法第26條一事不二罰之立法理由：「一行為同
      時觸犯刑事法律及違反行政法上義務規定時，由於刑罰與
      行政罰同屬對不法行為之制裁，而刑罰之懲罰作用較強，
      固依刑事法律處罰，即足資警惕時，實無為一事二罰再處
      行政罰之必要，且刑事法律處罰，由法院依法定程序為之
      ，較符合正當法律程序，應予優先適用，但罰鍰以外之沒
      入或其他種類行政罰，因兼具維護公共秩序之作用，為達
      行政目的，行政機關仍得並與裁處。」故刑罰與行政罰，
      其處罰行為人違法行為之目的相同，若依刑事法律處罰，
      已足資警惕行為人時，實無為一事二罰再處行政罰之必要
      （臺灣高等法院臺中分院96年度交抗字第253、第262號、
      第287號、第288號裁定可資參照）。又道路交通管理處罰
      條例第35條所規定之裁處含有罰鍰與吊扣駕照之處分，二
      者分屬行政罰法法理中之對於過去違反義務行為處罰之秩
      序罰，以及對於預防將來再犯危險之管制罰，前者對於過
      去義務違反而為秩序罰之目的與刑事制裁所欲達到保護交
      通安全之目的相同，二者目的既然相同，則處以較重之刑
      事制裁已足，無重複處罰之必要，以免使行為人產生雙重
      之財產損害。職此，同時觸犯刑事法律及違反行政法上義
      務規定之行為，行政機關得否科以與刑罰相類之行政罰處
      罰，除上述關於「金錢給付」之部分外，餘應視該行為之
      刑事訴追或審判程序終局結果而定，在刑事訴追、審判程
      序尚未終局確定前，行政機關自不得逕予裁罰，僅關於沒
      入或其他種類行政罰，因兼具維護公共秩序之作用，為達
      行政目的，行政機關仍得併予裁處，又此所稱「其他種類
      行政罰」，係指違反行政法上之義務應受「裁罰性」之「
      不利處分」而言，依行政罰法第2條規定，應包括限制或
      禁止行為之吊扣證照處分在內。
（四）經查，異議人對其於98年2月2日19時30分許起，至同日22
      時許止，在臺中市○○路與自立街口之福盛樓餐廳，與友
      人共同飲酒後，已達不能安全駕駛動力交通工具之程度，
      竟仍駕駛車號6L-8988號自小客車離去。嗣於同日22時41
      分許，行經臺中市○○○路與公正路口時，因酒後精神不
      濟，而撞擊在該交岔路口停等紅燈之案外人林家榛所駕駛
      車號QO-6166號自小客車，致林家榛受有腦震盪伴有暫時
      性意識喪失、頭皮之開放性傷口、胸壁挫傷等傷害（過失
      傷害部分業經撤回告訴，另為不起訴處分），嗣經警到場
      處理，對其施以酒精濃度呼氣測試，測得其酒後吐氣所含
      酒精成份每公升達1.05毫克之違規事實，固不否認。惟異
      議人之同一酒後駕車行為，因同時犯刑法第185條之3之公
      共危險罪，經移送臺灣臺中地方法院檢察署檢察官偵辦後
      ，經檢察官於98年5月18 日作成98年度偵字第5239號緩起
      訴處分，緩起訴期間為1年（緩起訴期間為98年6月18日至
      99年6月17日），異議人應向臺中市基督教女青年會支付7
      萬元。異議人並於98年7 月31日繳畢上開款項，上開緩起
      訴處分期滿未經撤銷而告確定，有臺灣臺中地方法院檢察
      署98年度偵字第5239號緩起訴處分書、臺中市基督教女青
      年會緩起訴處分金收據及臺灣高等法院被告前案紀錄表各
      1紙附卷可稽。依照檢察官對本件異議人所為緩起訴處分
      之期間為1年，命其應向臺中市基督教女青年會支付7萬元
      ，並依職權送臺灣高等法院臺中分院檢察署再議，亦認原
      處分並無不當而駁回再議。再按刑事審判旨在實現刑罰權
      之分配正義，故法院對於有罪被告之科刑，應符合罰刑相
      當之原則，使輕重得宜，罰當其罪，此所以刑法第57條明
      定科刑時，應以行為人之責任為基礎，並審酌一切情狀，
      尤應注意該條所列10款事項，以為科刑輕重之標準。而現
      階段之刑事政策，非祇在實現以往應報主義之觀念，尤重
      在教化之功能。乃本件原檢察官「審酌異議人所犯係法定
      本刑為死刑、無期徒刑或最輕本刑3年以上有期徒刑以外
      之罪，並姑念被告犯後坦認犯行，深表悔悟，且其無前科
      記錄、素行良好，又本件酒罪駕車亦未造成他人具體損害
      。爰參酌刑法第57條所列事項及公共利益之維護，認以緩
      起訴處分適當」並諭知緩起訴期間1年，並令異議人應向
      臺中市基督教女青年會支付7萬元，有緩起訴處分書在卷
      可稽，足認原檢察官已就異議人酒駕行為充分評價，並為
      罰刑相當之處罰，則本諸先刑罰後行政之原則，本件自不
      宜再就已經充分刑罰評價之行為，另循行政程序予以再行
      評價，以防二重評價。衡諸本件異議人所受緩起訴處分期
      間為1年，且已支付臺中市基督教女青年會7萬元，本院認
      其應知所警惕，無再犯之虞，對於公共利益之維護已經無
      礙，而上開緩起訴處分內容，確對被告財產、自由產生不
      利之結果，且此結果之所生，亦係出於同一酒後駕車之行
      為，評價上已產生實質刑罰之效果，且其所繳納之處分金
      等內容，以其所受教育程度及經濟狀況，亦已遠逾原處分
      機關所裁處之罰鍰，乃原處分機關就此範圍，實無再另處
      以罰鍰之必要，以免使行為人產生雙重之財產損害。是本
      件對於性質相同之金錢裁罰，已依懲罰作用較強之刑事法
      律制裁後，原處分機關自不得就該同一違規事實再處以「
      罰鍰」之理。原處分就此未予詳查，遽予裁罰，尚有未恰
      。本件受處分人就此部分之異議為有理由，原處分關於裁
      處罰鍰49,500元部分應予撤銷，並諭知異議人不罰。
五、據上論斷，應依道路交通案件處理辦法第20條前段，裁定如
    主文。
中    華    民    國    99    年    7     月    14    日
                          交通法庭    法  官  林世民
以上正本證明與原本無異
如不服本裁定應於送達後5日內向本院提出抗告狀
                                      書記官  紀俊源
中    華    民    國    99    年    7     月    14    日

司法院資訊處製作；財團法人民間司法改革基金會備份。
